臺灣嘉義地方法院民事判決　　　　　　　 93年度訴字第353號
原　　　告　丙○○
訴訟代理人　廖道成律師
複　代理人　何茂雄律師
被　　　告　己○○
訴訟代理人　戊○○
被　　　告　辰○○
訴訟代理人　癸○○
被　　　告　壬○○
　　　　　　丑○○
　　　　　　子○○
　　　　　　庚○○
　　　　　　丁○○
　　　　　　乙○○
　　　　　　寅○○
　　　　　　卯○○○
　　　　　　辛○○
　　　　　　甲○○
　　　　　　巳○○
　　　　　　未○○
　　　　　　午○○
　　　　　　　　　　　　之一號.
上列當事人間分割共有物事件，本院於民國九十四年八月二十四
日言詞辯論終結，判決如下：
    主  文
被告辰○○應就被繼承人李慶所有之坐落於嘉義市○○段四八八
地號土地，地目建，面積一六四○．一三平方公尺，應有部分為
十分之一，辦理繼承登記。
兩造共有坐落於嘉義市○○段四八八地號，地目建，面積一六四
○．一三平方公尺土地，應分割如附圖所示Ａ部分面積六八二．
七三平方公尺，分歸原告取得；Ｂ部分面積二二七．五八平方公
尺，分歸被告壬○○取得；Ｃ部分面積一三六．五五平方公尺，
分歸被告辰○○取得；Ｄ部分面積一三六．五五平方公尺，分歸
被告己○○取得，Ｅ部分面積九一．○三平方公尺，分歸被告子
○○、庚○○、丁○○、乙○○、寅○○、卯○○○、辛○○、
甲○○、巳○○、未○○、午○○取得，而按附表所示應有部分
比例保持共有；Ｆ部分面積九一．○三平方公尺，歸被告丑○○
取得；Ｇ部分面積二八．九三平方公尺，及Ｈ部分面積二四五
．七三平方公尺，由兩造依附表所示應有部分比例保持共有。
訴訟費用由兩造依附表所示應有部分之比例負擔。
    事實及理由
壹、原告主張：
一、兩造共有坐落於嘉義市○○段四八八地號土地、地目建、面
    積一六四○．一三平方公尺土地，原告應有部分為二分之一
    ，訴外人李慶、被告己○○應有部分均各為十分之一，被告
    壬○○應有部分為六分之一，被告丑○○應有部分為十五分
    之一，被告子○○、庚○○、未○○、午○○應有部分均各
    為九十分之一，被告丁○○、乙○○、寅○○應有部分均各
    為七九三八○分之二三一，被告卯○○○應有部分為四二○
    分之一，被告辛○○、甲○○、巳○○應有部分為二七○分
    之一。
    李慶於昭和七年九月十九日死亡，有妻及四名子女。長男李
    朝石已於昭和十一年一月二十三日死亡，其無直系血親卑親
    屬或配偶。長女盧李不纏、次女陳李罔均於昭和九年為人收
    養，並依序於民國六十五年、八十九年死亡。而依最高法院
    六十九年臺上字第三三三四號、七十三年臺上字第一三二三
    號判決意旨認台灣省於日據時期，關於本省人親屬繼承事項
    適用台灣舊習慣，以男子繼承為原則，而不承認女子繼承權
    。又前司法行政部五○年四月一八日台五○函參字第二○五
    五號函謂：台灣省於日據時代關於本省人之親屬繼承事項，
    適用習慣日本大正十一年敕令第四○七號，其繼承人必須係
    男子之直系血親卑親屬。參酌上開判決意旨及司法行政部函
    ，應認次男即被告辰○○繼承李慶之應有部分。
二、兩造無法協議分割，故依民法第八百二十四條第二項訴請裁
    判方案。原告所提分割方案，業經被告壬○○、己○○、丑
    ○○於本件訴訟中表示同意，而系爭土地西南側及西北側，
    均有一條市政府舖設之柏油路，現已為既成道路，仍宜由兩
    造保持共有，以便於兩造及附近居民出入。
三、證據：提出照片四十三張，戶籍謄本十五份，嘉義市地政事
    務所函、繼承系統表、地籍圖、土地登記謄本各一份為證。
貳、被告抗辯：
一、被告庚○○、辰○○、壬○○、己○○、丑○○：
    同意原告所提分割方案，並願就附圖所示G、H部分保持共有
    。
二、被告丁○○、乙○○、寅○○、卯○○○、辛○○、甲○○
　　巳○○、未○○、午○○：
    其未於言詞辯論期日到場，亦未提出書狀為聲明、陳述。
參、本院依職權履勘現場並囑託地政機關繪製分割方案之複丈成
    果圖。
肆、本院判斷：
甲、程序方面：
    被告庚○○、辰○○、壬○○、丑○○、丁○○、乙○○、
    寅○○、卯○○○、辛○○、甲○○、巳○○、未○○、午
    ○○未於言詞辯論期日到場，且無民事訴訟法第三百八十六
    條所列各款情形，故依原告聲請，由其一造辯論而為判決。
乙、實體方面：
一、原告主張系爭土地係兩造共有，系爭土地並無法令規定或契
    約約定不得分割之情形，且兩造至提起本件訴訟前仍無法協
    議分割，業據原告提出土地登記謄本在卷為憑，被告對此亦
    未爭執，應認為真實，故原告依民法第八百二十四條第二項
    訴請分割，依法有據。
二、分割共有物，性質上為處分行為，依民法第七百五十九條規
    定，共有不動產之共有人中有人死亡時，於其繼承人未為繼
    承登記前，固不得分割共有物，然基於訴訟經濟，於分割共
    有物訴訟得一併訴請該繼承人辦理繼承登記。最高法院六十
    九年臺上字第一Ｏ一二號判例得資參照。
    系爭土地原共有人之一李慶於昭和七年九月十九日死亡，其
    有妻即李吳烈、長男李朝石、長女盧李不纏、次女陳李罔、
    次男辰○○，而長男李朝石嗣即於昭和十一年一月二十三日
    死亡，其無配偶、或直系血親卑親屬。依臺灣舊習慣以男子
    繼承為原則，而不承認女子繼承權，有九十三年五月出版之
    臺灣民事習慣調查報告第四百至第四百零二頁附卷得資參照
    ，故認次男即被告辰○○為李慶之繼承人。被告辰○○尚未
    就李慶之應有部分辦理繼承登記，有土地登記謄本在卷為憑
    ，故依上開判例意旨，原告訴請被告辰○○應就李慶之應有
    部分十分之一辦理繼承登記，為有理由，應予准許。
二、系爭土地係西北東南走向，其上有一磚瓦廢棄平房，現無人
    居住，系爭土地東南側另有一廢棄房屋，然僅餘門及若干支
    架，系爭土地西北側，及西北斜向東南側各有一條柏油路，
    以供兩造及附近民眾通行。系爭土地得由上開西北斜向東南
    側之柏油路往西北方向聯絡嘉義市。上開各情，業經本院履
    勘現場屬實，製有履勘筆錄及原告所提現場照片在卷得憑。
    依原告所提分割方案，兩造分得之土地形狀均方正完整便於
    利用；且得使兩造所分得土地前側臨路，以對外連接公路；
    而附圖所示G、H部分均各係一柏油路，若H部分維持共有，
    則兩造所分得之土地後側亦有通路以對外連接公路；而G部
    分道路原係供兩造及附近民眾通行，有原告所提現場照片在
    卷為憑，故G、H部分宜由兩造保持共有以利通行；況被告庚○○、辰○○、壬○○、己○○、丑○○於本院審理時均陳
    明同意原告所提分割方案，並願就G、H部分土地保持共有。
    被告子○○、庚○○、未○○、午○○應有部分均各為九十
    分之一，被告丁○○、乙○○、寅○○應有部分均各為七九
    三八○分之二三一，被告卯○○○應有部分為四二○分之一
    ，被告辛○○、甲○○、巳○○應有部分為二七○分之一，
    而E部分面積僅九十一點零三平方公尺，若再予細分予上開
    應有部分比例不等之被告合計十一人，將致應有部分比例甚
    小之共有人，例如最小應有部分之被告卯○○○，僅分得零
    點二二平方公尺，而被告丁○○、乙○○、寅○○各僅分得
    零點二七平方公尺，被告辛○○、甲○○、巳○○亦各分得
    僅零點三四平方公尺，將使上開被告十一人所分得面積甚小
    幾難利用，故認E部分仍宜由上開被告十一人依後附附表所
    示應有部分比例保持共有為宜。坐落於系爭土地之上開廢棄
    平房及支柱，已達不堪用之程度，有原告所提現場照片附卷
    為證，其所有人即被告己○○、原告均陳明因無人使用願意
    拆除（本院第一卷第二二四頁），故本院認無保存之必要。
    原告所提分割方案，能兼顧共有人間之意願及利益，且能發
    揮土地利用價值及整體經濟效益，故此方案公平合理而為可
    採。
伍、因共有物分割涉訟，由敗訴當事人負擔訴訟費用顯失公平者
    ，法院得酌量情形，命勝訴之當事人負擔。民事訴訟法第八
    十條之一定有明文。依上開規定，本院認訴訟費用應由兩造
    依應有部分比例負擔。
陸、結論：原告之訴為有理由，依民事訴訟法第七十八條、第八
    十條之一，判決如主文。
中　　華　　民　　國　　94　　年　　9 　　月　　7 　　日
                民二庭審判長法  官  蔡虔霖
                            法  官  黃明展
                            法　官　陳琪媛
以上正本係照原本作成
如對本判決上訴須於判決送達後20日內向本院提出上訴狀
中　　華　　民　　國　　94　　年　　9 　　月　　7 　　日
                            書記官　林柑杏
附表
┌──┬────┬────────┬──────────┐
│編號│姓   名 │  應有部分比例  │  訴訟費用負擔比例  │
├──┼────┼────────┼──────────┤
│ 1  │丙○○  │      1/2       │        1/2         │
├──┼────┼────────┼──────────┤
│ 2  │壬○○  │      1/6       │        1/6         │
├──┼────┼────────┼──────────┤
│ 3  │辰○○  │      1/10      │        1/10        │
├──┼────┼────────┼──────────┤
│ 4  │己○○  │      1/10      │        1/10        │
├──┼────┼────────┼──────────┤
│ 5  │丑○○  │      1/15      │        1/15        │
├──┼────┼────────┼──────────┤
│ 6  │子○○  │      1/90      │        1/90        │
├──┼────┼────────┼──────────┤
│ 7  │庚○○  │      1/90      │        1/90        │
├──┼────┼────────┼──────────┤
│ 8  │午○○  │      1/90      │        1/90        │
├──┼────┼────────┼──────────┤
│ 9  │未○○  │      1/90      │        1/90        │
├──┼────┼────────┼──────────┤
│ 10 │辛○○  │     1/270      │        1/270       │
├──┼────┼────────┼──────────┤
│ 11 │甲○○  │     1/270      │        1/270       │
├──┼────┼────────┼──────────┤
│ 12 │巳○○  │     1/270      │        1/270       │
├──┼────┼────────┼──────────┤
│ 13 │丁○○  │    231/79380   │      231/79380     │
├──┼────┼────────┼──────────┤
│ 14 │乙○○  │    231/79380   │      231/79380     │
├──┼────┼────────┼──────────┤
│ 15 │寅○○  │    231/79380   │      231/79380     │
├──┼────┼────────┼──────────┤
│ 16 │卯○○○│      1/420     │        1/420       │
└──┴────┴────────┴──────────┘
